【裁判字號】    97,家訴,127
【裁判日期】    980113
【裁判案由】    確認婚姻關係不成立
【裁判全文】
臺灣桃園地方法院民事判決             97年度家訴字第127號
原    告  甲○○
被    告  乙○○
上列當事人間請求確認婚姻關係不成立事件，於民國97年12月30
日言詞辯論終結，本院判決如左：
    主      文
確認原告與被告於民國九十六年五月二十一日之婚姻關係不成立
。
訴訟費用由被告負擔。
    事實與理由
壹、程序方面
    按「確認法律關係之訴，非原告有即受確認判決之法律上利
    益者，不得提起之；確認證書真偽或為法律關係基礎事實存
    否之訴，亦同。前項確認法律關係基礎事實存否之訴，以原
    告不能提起他訴訟者為限」，民事訴訟法247條第1項、第 2
    項定有明文。又此所謂「即受確認判決之法律上利益」者，
    係指法律關係之存否不明確，原告主觀上認其在法律上之地
    位有不安之狀態存在，而且此種不安之狀態，能以確認判決
    將之除去之者。若縱經法院判決確認，亦不能除去其不安之
    狀態者，即難認有即受確認判決之法律上利益。本件原告主
    張其與被告間之婚姻關係不成立，該項法律關係之存否不明
    確，致原告在私法上之地位有不安之狀態或受侵害之危險，
    原告依法提起本件確認訴訟，應認有即受確認判決之法律上
    利益，合先敘明。
貳、實體方面
一、原告主張：兩造於民國78年1 月13日結婚，於95年12月11日
    協議離婚。嗣於96年5 月21日再度向桃園縣桃園市戶政事務
    所申辦結婚登記，然此次兩造並未舉行公開儀式，兩造所持
    辦理結婚登記之結婚證書係兩造自行書立，其上主婚人、證
    婚人均未在場，兩造婚姻關係應不成立，故求為判決如主文
    第1 項所示。
二、被告則陳稱：兩造於96年5 月21日當次結婚確實沒有公開儀
    式及兩個以上證人，當時是為了長輩之意願兩造才去重新登
    記結婚等語。
三、得心證之理由
  (一)原告主張之事實，業據提出與其所述相符之戶籍謄本為證，
    並有桃園縣桃園市戶政事務所函送之結婚登記申請書、結婚
    證書、離婚登記申請書、離婚協議書附卷可稽，復為被告所
    不爭執，堪信為真實。
  (二)按民事訴訟法第568 條第1 項所定婚姻無效之訴與確認婚姻
    成立或不成立之訴，兩者不同，所謂確認婚姻不成立之訴，
    係主張無結婚之事實，而有婚姻之形式；至於婚姻無效之訴
    ，則係主張有結婚之事實，而其行為無效而言。次按「結婚
    不具備公開儀式及二人以上之證人者，無效」，民法第 988
    條第1款定有明文。我國民法雖無婚姻不成立之規定，同法
    第73 條對不具法律特別成立要件者，亦規定為「無效」，
    未明確劃分「無效」與「不成立」之區別，但理論上法律行
    為必須成立後，才有是否無效之問題。民事訴訟法第 568條
    第 1項亦規定得提起確認婚姻不成立之訴，本件兩造既無舉
    行公開結婚儀式之事實，實質上該婚姻未備法定方式，根本
    無結婚之行為，欠缺法律行為之特定成立要件，兩造前開婚
    姻應為不成立甚明。綜上所述，原告提起本件訴訟，請求確
    認兩造間前開之婚姻關係不成立，為有理由，應予准許。
四、訴訟費用負擔之依據：民事訴訟法第78條。
中    華    民    國    98    年    1     月    13    日
                            家事法庭審判長法  官  張淑芬
                                          法  官  周玉
                                          法  官  游智棋
上為正本係照原本作成
如對本判決上訴應於判決送達後二十日內向本院提出上訴狀
中    華    民    國    98    年    1     月    13    日
                                      法院書記官  劉文松


司法院資訊處製作；財團法人民間司法改革基金會備份。
